Correspondance et papiers de Léon Heuzey
Bibliothèque de l'Institut de France
Correspondance et papiers de Léon Heuzey (1831-1922), conservateur au musée du Louvre, membre de l'Académie des inscriptions
Manuscrits 5769-5783 et 7179-7212
Heuzey, Léon
Bibliothèque de l'Institut de France 23, quai de Conti 75006 Paris bibliotheque@bif.univ-paris5.fr
Don de Jacques-Léon Heuzey, petit-fils de l’auteur, en 1949 (mss. 5769-5783) et 1979 (mss. 7197-7212).
Fonds consultable sans restrictions.
Le fonds illustre surtout les activités professionnelles de Léon Heuzey, et particulièrement son examen des fouilles archéologiques de Tello entre 1880 et 1914. Il est composé de:
correspondance scientifique (mss. 5769 à 5776; ms. 7198; mss. 7210 à 7212). Les lettres sont accompagnées de nombreux documents iconographiques.
documents iconographiques, photographies, dessins, cartes topographiques, relevés archéologiques, estampages (mss. 5777 à 5783).
carnets de fouilles (ms. 7197).
notes et dessins relatifs à ses publications (mss. 7199, 7201 et 7202, 7207).
aide-mémoires et fiches de travail (ms. 7203).
Léon Alexandre Heuzey (né à Rouen le 1er décembre 1831, mort à Paris le 8 février 1922) est un archéologue français, helléniste et orientaliste.
Normalien, agrégé d’histoire et membre de l’École française d’Athènes de 1855 à 1859, Léon Heuzey consacre ses premiers travaux archéologiques à la Grèce et à l’antiquité classique: expédition au mont Olympe en 1855, expédition en Acarnanie en 1856, mission archéologique en Macédoine en 1858, avec l’architecte Honoré Daumet, pour le compte de Napoléon III, dans le cadre de la préparation de son Histoire de Jules César. Il appartient alors au groupe de jeunes savants qu’Alfred Maury et l’épigraphiste Léon Renier ont réuni pour concourir aux recherches de l’empereur. Léon Heuzey enseigne l’histoire et l’archéologie à l’Ecole nationale supérieure des Beaux-Arts entre 1863 et 1908. Entre-temps, il accède au poste de conservateur au département des antiquités grecques et romaines au musée du Louvre en 1870 et est élu membre ordinaire de l’Académie des Inscriptions et Belles-Lettres en 1874.
A partir de 1878, il porte le plus grand intérêt aux travaux entrepris sur le site de Tello par Ernest de Sarzec, vice- consul de France à Bassora (Irak). Il obtient le vote au parlement d’un crédit important pour la poursuite des fouilles et en 1881, la création au musée du Louvre d’un département des antiquités orientales, dont il devient le conservateur. Il assure le patronage des travaux de Tello, conduits jusqu’en 1900 par E. de Sarzec et poursuivis de 1903 à 1909 par le Commandant Gaston Cros. L. Heuzey conduit l’étude des monuments recueillis à Tello qui font l’objet de publications systématiques: articles et ouvrages. Il est élu membre de l’Académie des Beaux-Arts en 1885.
La diversité de ses intérêts et la multiplicité de ses compétences le conduisent à la fin de sa carrière vers l’archéologie ibérique d’une part (patronage des travaux d’Arthur Engel et de Pierre Paris en Espagne; 1887, Cerro de los Santos, province d’Albacete; 1897, Elche, province d’Alicante; 1903, Osuna) et les antiquités nationales d’autre part (Villevieille en 1901). Après sa retraite en 1908, il est fait Grand-croix de la Légion d’honneur.
Il a permis l’acquisition de nombreux chef-d’œuvres archéologiques pour le musée du Louvre, parmi lesquels: la Stèle de Pharsale, la tête féminine d’Apollonie d’Epire, plusieurs stèles funéraires de Grèce du nord pour le département des antiquités grecques; la Stèle des Vautours, les statues de Goudéa, prince de Lagash, pour le département des antiquités orientales, etc.
- Correspondance et papiers archéologiques., XIXe-XXe siècles; 5769-5783; 11 liasses, 1 album et 4 portefeuilles. Papier.
  Don de Jacques-Léon Heuzey, petit-fils de l’auteur, 1949.
  - Correspondance., 5769-5776
    Lettres reçues de:
    Allotte de La Fuye (François)
    Bayet (Charles)
    Bourgeois (Léon)
    Cambon (Paul)
    Cros (Gaston)
    Engel (Arthur)
    Gourdon de Genouillac (Henri)
    Homolle (Théophile)
    Morgan (Jacques de)
    Reinach (Théodore)
    Sarzec (Ernest de)
    , etc.
    - Ang-Ces., 5769
    - Cha-Cro, 5770
    - Cro-Eng, 5771
    - Eng-Hix, 5772
    - Hom-Pap., 5773
    - Par-Ruc, 5774
    - Sab-Sar, 5775
    - Sar-You, 5776
  - Notes, plans, photographies., 5777-5779
    - 5777, Une liasse.
      - Fouilles pratiquées sous la direction de Léon Heuzey à Alicante, Villevieille, Myrina et Osuna (1892-1902)., 1
      - Topographie et calendrier des fouilles d’Ernest de Sarzec à Telloh (1882-1900)., 2
      - Photographies de Kasri-Chérine (Perse), par Léon Berger., 3
    - Mission française de Chaldée. Fouilles de Telloh continuées par le commandant Gaston Cros., 5778-5779; Deux liasses.
      - 1901-1904., 5778
      - 1905-1910., 5779
  - Photographies prises à Telloh., 5780-5782
    - 5780, Deux portefeuilles, chacun mesurant 330 x 230 mm.
      - Tell du Bassin, etc. (1888)., 1
      - Massif d’Entemena, etc. (1889)., 2
    - 5781
      - Grand escalier, vues générales (1893)., 1; Un album, dimensions 190 x 270 mm.
      - Fragments de statues, etc., 2; Un portefeuille, dimensions 240 x 160 mm.
    - Palais de Goudéa, lance colossale, tablettes, etc., 5782; Un portefeuille, dimensions 330 x 255 mm.
  - Plan des fouilles de Telloh, par Ernest de Sarzec (1899) et G. Cros (1903)., 5783; Un portefeuille, dimensions 510 x 380 mm.
- Manuscrits et correspondance de Léon Heuzey., 7197-7212; 5 carnets, 15 liasses.
  Don des héritiers de Léon Heuzey, 1979. D15476.
  Il s'agit des documents demeurés dans son bureau, transférés tels quels à la Bibliothèque de l'Institut.
  Les dossiers reprennent l'ordre établi par Léon Heuzey.
  - Journaux de fouilles (1888-1898) relatifs à la mission archéologique française de Chaldée., 7197; Cinq carnets reliés numérotés de A à E. 99 + 81 + 60 + 74 + 116 ff.
  - Correspondance relative à la mission d'Ernest de Sarzec à Tello., 7198; 247 ff.
    Lettres à S.E. Hamdy-Bey, directeur du musée de Constantinople, Gustave-Louis Lannes, comte de Montebello, Paul Cambon, ambassadeur à Constantinople; notes adressées à l'administration centrale: ministre de l'Instruction, députés, etc. Dossier sur H. Pognon, successeur d'Ernest de Sarzec au consulat de Bassorah. Quelques lettres adressées à Léon Heuzey
  - Relevés et notes complémentaires à Le Mont Olympe et l'Acarnanie., 7199; 120 ff.
  - Copies de bulles byzantines au XIVe siècle., 7200; 87 ff.
  - Inscriptions de Morée., 7201; 11 ff.
    Inscriptions trouvées par MM. Heuzey, Thenon, Hinstin, membres de l'Ecole française d'Athènes dans leur voyage en Morée au mois de juin 1857.
  - Journal de la mission épigraphique de Macédoine., 7202; 50 ff.
  - Notes sur Dyrrachium., 7203; 53 ff.
  - Notes sur les fouilles d'Osuna et la mission Arthur Engel., 7204; 65 ff.
  - Notes sur la nécropole de Myrina, la mission Edmond Pottier et la collection Maricourt (Larnaca)., 7205; 13 ff.
  - Inventaire descriptif de vases grecs du Musée du Louvre., 7206; 56 ff.
  - Compte-rendu de Reinhard Kekulé, Die Antiken Terracotten. II: Die Terracotten Siziliens, Stuttgart-Berlin, 1884, paru dans la Revue Archéologique, 3ème série, VI (1885), pp. 381-388., 7207; 20 ff.
  - Notes sur les terres cuites italo-grecques, avec de nombreuses planches., 7208; 43 ff.
  - Exposé à l'Académie des Inscriptions et Belles-Lettres des titres d' Edmond Pottier, Charles Bayet, François Thureau-Dangin et Marcel-Auguste Dieulafoy., 7209; 34 ff.
  - Correspondance, 7210-7212
    - Lettres de Léon Heuzey à divers., 7210; 1072 ff.
      Ernest de Sarzec, J. Badetti, Ambroise Baudry, au commandant Léon Berger (attaché militaire à Constantinople), Bormat, Léon Bourgeois, Paul Cambon, Casimir-Périer, Xavier Charmes, Corcelle, Courtault, Crozier, Jules Develles, Jules Ferry, René Goblet, Hamdy-Bey, Gabriel Hanotaux, Fritz Hommel, Gustave-Louis Lannes, comte de Montebello, Edouard Lockroy, Jules Oppert, Joh. P. Peters, Ernest Renan, Alexandre Ribot, Rouet, Saint-Arroman, Mme Ernest de Sarzec, Léon Say, R. P. Scheil. Lettres et notes d' Ernest de Sarzec, ainsi que de Jules Ferry et d' Emmanuel marquis de Noailles. Note sur François Thureau-Dangin
    - Brouillons des lettres de Léon Heuzey à divers, 7211; 91 ff.
      Badaoui, au commandant Léon Berger, Paul Cambon, Colonel Cros, Henri Du Verdier de Genouillac, Roussopoulos, Ernest de Sarzec, Augustin Thomas, François Thureau-Dangin. Notes diverses
    - Correspondance reçue par Léon Heuzey., 7212; 63 ff.
      - Amelung, Walther
        1 l.
      - Bailly, Antoine-Nicolas
      - Ballyot de Beyne, D.
      - Bapst, Edmond
      - Bréal, Michel
        2 l.
      - Dauphin, Edouard Paul
      - Delaroche-Vernet, Horace
      - Foucart, Paul-François
      - Gauthier, Jules-Marie
      - Geffroy, E.
      - Egger, Emile
        brouillon d'une lettre de Léon Heuzey à E. Egger
      - Héron de Villefosse, Antoine
      - Heuzey, Georges
        1 l. à Ernest de Sarzec
      - Heuzey, Jacques
        2 cartes
      - Heuzey, Jules
      - Heuzey, Louis
        2 l. à Ernest de Sarzec
      - Homolle, Théophile
      - Hubert, Alfred
      - Jouliez, André
      - Lebègue, Paul
      - Lejean, G.
      - Matanovich, Paul
      - Nicolle, M.
      - Offroguya, nom chiffré?
        1 télégramme
      - Paris, Léon
      - Piat, Emile
        1 carte
      - Portier, docteur Paul
      - Poziot, J., maire de Gênes
        1 l. au directeur du Musée du Louvre
      - Regnault, A.
      - Sourdais, C.
      - Vilnot, Paul
      - 3 lettres non identifiées.